---
title: "Causalidade: pacotes do R"
output: 
  html_notebook:
    theme: lumen
    code_folding: show  
---

## Tasks em causalidade

- Predição -> todos os pacotes de regressão
- Intervenção -> `lavaan`, `dagitty`, `HydeNet`, `causaleffect`
- Contrafactual -> `lavaan`, `CausalImpact`

Vamos falar de `dagitty`, `lavaan`, `HydeNet`, `CausalImpact`

## Instalação

```{r eval=FALSE}
install.packages("dagitty")
install.packages("lavaan")
install.packages("HydeNet")
install.packages("CausalImpact")
```

E vamos usar o tidyverse porque sim :D

```{r}
library(tidyverse)
```

--------------------------------------------------------------------------------

## dagitty e lavaan

Esses dois pacotes podem ser utilizados em conjunto. O dagitty também é uma [interface web](http://dagitty.net/).

- `dagitty`: foco no diagrama de influências e suas propriedades.
- `lavaan`: foco nas equações estruturais.

### dagitty

Primeiramente, precisamos saber desenhar!

```{r}
g <- dagitty('dag {
    X [pos="0,1"]
    Y [pos="1,1"]
    Z [pos="2,1"]
    W [pos="1,0"]
    T [pos="2,2"]
    
    X -> Y -> Z -> T
    X -> W -> Y -> T
    W -> Z
}')
plot(g)
```

OU

```{r}
g <- dagitty('dag {
    X -> Y -> Z -> T
    X -> W -> Y -> T
    W -> Z
}')
coordinates(g) <- list(
  x = list(X = 0, Y = 1, Z = 2, W = 1, T = 2),
  y = list(X = 1, Y = 1, Z = 1, W = 0, T = 2)
)
plot(g)

```

#### Propriedades de `g`

```{r}
parents(g, "Z")
```

```{r}
ancestors(g, "Z")
```

```{r}
children(g, "W")
```

```{r}
descendants(g, "W")
```

#### Caminhos

```{r}
paths(g, "X", "T")
```

```{r}
paths(g, "X", "T", directed = TRUE)
```

```{r}
paths(g, "X", "T", Z = "Z", directed = TRUE)
```

#### Exemplo de regressão

```{r}
N <- 10000
set.seed(123)
# latentes
Ux <- rnorm(N) 
Uy <- rnorm(N)
Uz <- rnorm(N)
# regressão
X <- Ux
Y <- 1/3 * X + Uy
Z <- 1/16 * Y + Uz 
d <- data_frame(X = X, Y = Y, Z = Z)
d
```

```{r, fig.height=3}
g <- dagitty("dag {
    Ux -> X -> Y -> Z <- Uz
    Uy -> Y
}")
coordinates(g) <- list(
  x = c(Ux = 1, Uy = 2, Uz = 3, X = 1, Y = 2, Z = 3),
  y = c(Ux = 1, Uy = 1, Uz = 1, X = 0, Y = 0, Z = 0) 
)
plot(g)
```

**Q**: Qual é o valor esperado de $Z$ dado $Y=3$? 

```{r}
16 * predict(lm(Z ~ Y, d), list(Y=3), interval = "confidence")
```

**Q**: Qual é o valor esperado de $Z$ dado $Y=3$ e $X=1$? 

```{r}
16 * predict(lm(Z ~ Y + X, d), list(Y = 3, X = 1), interval = "confidence")
```

### d-separação!


```{r}
dag <- dagitty("dag {
    X -> R -> S -> T <- U <- V -> Y
    T -> P
}")
plot(graphLayout(dag))
```

```{r}
impliedConditionalIndependencies(dag)
```

```{r}
dag %>% 
  dseparated("Y", "X", "V")
```

```{r}
predictors <- c("X", "R", "S", "T", "P")
# predictors <- c("S", "T")
dseparated(dag, "Y", list(), predictors) # quais são d-separados?
```

```{r}
d <- simulateSEM(dag, .7, .7, N = 10000)

lm(Y ~ X + R + S + T + P, data = d) %>% 
  broom::tidy(conf.int = TRUE) %>% 
  select(term, estimate, conf.low, conf.high) %>% 
  ggplot(aes(x = fct_rev(term), y = estimate)) +
  geom_point() +
  geom_linerange(aes(ymin = conf.low, ymax = conf.high)) +
  geom_hline(yintercept = 0, colour = "red") +
  coord_flip() +
  theme_minimal(16)
```

Outras coisas

- `markovBlanket()`: cobertura de markov
- `dconnected()`: d-conectado
- `equivalentDAGs()`: classe de DAGs equivalentes
- `adjustmentSets()`: critério back-door (estudar)

### lavaan

Com o `lavaan` é possível definir três tipos de relação entre variáveis:

- `~`: regressão, ou seja, y = f(x), f(x) = a + b*x 
    - direção `->`
- `=~`: variáveis latentes: você define no modelo, mas que não são colunas das bases de dados 
    - direção `->`
- `~~`: variáveis correlacionadas 
    - direção `<->`

#### Exemplo 1: análise fatorial confirmatória

```{r}
as_tibble(HolzingerSwineford1939)
```

Especificação do modelo: com uma string!

```{r}
model <- ' 
  visual  =~ x1 + x2 + x3      
  textual =~ x4 + x5 + x6
  speed   =~ x7 + x8 + x9
'
```

Plotando grafo correspondente

```{r}
model %>% 
  lavaan::lavaanify() %>% 
  dagitty::lavaanToGraph() %>% 
  dagitty::graphLayout() %>% 
  plot()
```

Ajuste do modelo:

```{r}
fit <- cfa(model, data = HolzingerSwineford1939)
summary(fit, fit.measures = TRUE)
```


Comparando com análise fatorial:

```{r}
library(GPArotation)
HolzingerSwineford1939 %>% 
  select(x1:x9) %>% 
  factanal(3, rotation = "oblimin")
```

#### Exemplo 2

Especificação do modelo

```{r}
model <- '
  # measurement model
    ind60 =~ x1 + x2 + x3
    dem60 =~ y1 + y2 + y3 + y4
    dem65 =~ y5 + y6 + y7 + y8
  # regressions
    dem60 ~ ind60
    dem65 ~ ind60 + dem60
  # residual correlations
    y1 ~~ y5
    y2 ~~ y4 + y6
    y3 ~~ y7
    y4 ~~ y8
    y6 ~~ y8
'
```


#### Exemplo 2: política

```{r}
as_tibble()
```


Plotando DAG correspondente

```{r}
model %>% 
  lavaan::lavaanify() %>% 
  dagitty::lavaanToGraph() %>% 
  dagitty::graphLayout() %>% 
  plot()
```


Ajustando modelo de equações estruturais

```{r}
fit <- sem(model, data = PoliticalDemocracy)
summary(fit, standardized = TRUE)
```

--------------------------------------------------------------------------------

## CausalImpact

- Para análise contrafactual
- Feito pelo time da Google

```{r}
library(CausalImpact)
```

```{r}
set.seed(1)

# definição de antes e depois
pre_period <- c(1, 70)
post_period <- c(71, 100)

# gerando x e y
x1 <- 100 + arima.sim(model = list(ar = 0.999), n = 100)
y <- 1.2 * x1 + rnorm(100)
y[71:100] <- y[71:100] + 10 # alterando y (apenas y!!!)

dados <- data_frame(y, x1)
dados
```

```{r}
impact <- CausalImpact(dados, pre_period, post_period)
plot(impact)
```

## HydeNet

- Pacote para diagramas de influências usando o R (decision networks)
- Assume que a rede já existe (não descobre a rede)
- Inferência (cálculo de probabilidades condicionais) feita com o JAGS.
    - Obs: Inferência é um problema NP-difícil. Existem algoritmos exatos (ver `gRain`) e aproximados (heurísticas e métodos baseados em simulação).


```{r}
library(HydeNet)

mtcars2 <- mtcars %>% 
  mutate_at(vars(cyl, gear, am), funs(as.factor))
  
carNet <- HydeNetwork(~ cyl
                      + disp | cyl
                      + hp | disp
                      + wt
                      + gear
                      + mpg | disp * hp * wt * gear,
                      data = mtcars2)

plot(carNet)
```

Escrevendo modelo no estilo JAGS

```{r}
HydeNet:::writeJagsModel(carNet, node = "cyl") %>% 
  cat()
```

```{r}
writeNetworkModel(carNet, pretty = TRUE)
```

Simulando a rede Bayesiana usando JAGS, com rede condicional a `cyl=8`

```{r}
carNet2 <- compileJagsModel(carNet, data = list(cyl = "8"))
```

Posteriori para algumas variáveis

```{r fig.height=7, fig.width=7}
post1 <- HydePosterior(carNet2,
                       variable.names = c("cyl","hp","mpg"),
                       n.iter = 10000,
                       bind = FALSE)

plot(post1$codas[,c("hp", "mpg", "cyl")])
```

```{r}
mtcars2 <- mtcars %>% 
  mutate_at(vars(cyl, gear, am), funs(as.factor)) %>% 
  mutate(happiness = sqrt(mpg))

carNet <- HydeNetwork(~ cyl
                      + disp | cyl
                      + am | disp
                      + wt
                      + gear
                      + mpg | disp * am * wt * gear
                      + happiness | mpg,
                      data = mtcars2)

dnet <- carNet %>% 
  setDecisionNodes(am) %>% 
  setUtilityNodes(happiness)

plot(dnet)
```

```{r}
am1 <- compileJagsModel(dnet, data = list(disp = 200, am = "1"))
am0 <- compileJagsModel(dnet, data = list(disp = 200, am = "0"))
```

```{r}
posterioris <- list(am0, am1) %>% 
  map_dfr(~{
    HydePosterior(.x,
                  variable.names = c("wt", "gear", "mpg", "happiness", "am"),
                  n.iter = 10000)
  })

posterioris %>% 
  group_by(am) %>% 
  summarise(m = mean(happiness))
```

